【裁判字號】    99,家抗,35
【裁判日期】    990930
【裁判案由】    子女監護權
【裁判全文】
臺灣高等法院民事裁定                  99年度家抗字第35號
抗  告  人  陳玉枝
上列抗告人因與原審被告朱清榮間離婚等事件，抗告人對於中華
民國99年1月28日臺灣基隆地方法院98年度婚字第190號第一審判
決附帶請求部分提起抗告，本院裁定如下：
    主  文
原判決關於酌定兩造所生未成年子女甲○○權利義務之行使及負
擔部分廢棄。
上開廢棄部分，兩造所生未成年子女甲○○（民國00年0月0日出
生，身分證統一編號：Z000000000）權利義務之行使或負擔，由
抗告人任之。
其餘抗告駁回。
抗告費用由抗告人負擔。
    理  由
一、按撤銷婚姻或離婚之訴，當事人得於第一審或第二審言詞辯
    論終結，附帶請求法院於認原告之訴為有理由時，並定對於
    未成年子女權利義務行使負擔之內容及方法。而離婚之訴並
    為未成年子女監護之附帶請求時，法院就離婚訴訟認原告之
    訴有理由，為其勝訴判決，同時對附帶請求為實體判決者，
    當事人或利害關係人僅就附帶請求部分聲明不服者，適用關
    於抗告程序之規定，民事訴訟法第572條之1第1項、第582條
    之1第3項定有明文。本件抗告人向原法院提起離婚之訴，並
    附帶請求法院判命對於抗告人與原審被告朱清榮（已死亡）
    （見本院卷第30頁）所生未成年之子女甲○○、朱秀君、朱
    郁方、朱綺夢權利義務之行使、負擔由抗告人任之。原法院
    判准兩造離婚，對於兩造所生上開未成年子女4 人權利義務
    之行使或負擔，選定由高雄市政府社會局局長任之。抗告人
    對於原判決所為未成年之子女甲○○、朱秀君、朱綺夢（下
    稱甲○○等3 人）權利義務之行使、負擔部分雖以提起上訴
    表示不服，然揆諸上開規定，本件應適用抗告程序，合先敘
    明。
二、抗告意旨略以：原判決所為關於未成年子女朱郁方權利義務
    之行使或負擔，由高雄市政府社會局局長任之部分，伊無意
    見，其餘甲○○等3 人部分伊不同意，伊現在擔任清潔工並
    在營造廠兼職，每月有3、4萬元收入，甲○○現在半工半讀
    ，平日住在老闆娘家中。伊考慮先租屋居住，朱秀君放學後
    可以先到外婆家，伊保證不會有其他男士同住。另朱綺夢權
    利義務之行使或負擔，若由高雄市政府社會局局長擔任，社
    會局會將其出養，伊不同意，爰請求關於未成年子女甲○○
    等3人權利義務之行使或負擔，改由伊任之等語。
三、按夫妻離婚者，對於未成年子女權利義務之行使或負擔，依
    協議由一方或雙方共同任之，未為協議或協議不成者，法院
    得依夫妻之一方、主管機關、社會福利機構或其他利害關係
    人之請求或依職權酌定之。又法院為前條裁判時，應依子女
    之最佳利益，審酌一切情狀，參考社工人員之訪視報告，尤
    應注意左列事項：(一)子女之年齡、性別、人數及健康情形，
    (二)子女之意願及人格發展之需要，(三)父母之年齡、職業、品
    行、健康情形、經濟能力及生活狀況，(四)父母保護教養子女
    之意願及態度，(五)父母子女間或未成年子女與其他共同生活
    之人間之感情狀況，民法第1055條第1項、第1055條之1分別
    定有明文。又法院為審酌子女之最佳利益，得徵詢主管機關
    或社會福利機構之意見或請其進行訪視，就民法第1055條之
    1 所定事項，為事實之調查，並提出調查報告及建議，非訟
    事件法第125條第1項亦著有規定。次按父母均不適合行使權
    利時，法院應依子女之最佳利益並審酌前條各款事項，選定
    適當之人為子女之監護人，並指定監護之方法、命其父母負
    擔扶養費用及其方式，民法第1055條之2 亦定有明文。茲查
    ：
  (一)就未成年子女甲○○權利義務之行使或負擔部分：
    經查甲○○82年1月4日出生（見原審卷第7 頁），現年滿17
    歲，已有相當判斷及自主能力，目前就讀美容科建教合作班
    ，邊工作邊讀書，在美容院樓上租屋居住，經濟能力已可自
    給自足，其於98年11月13日高雄市政府社會局兒童服務中心
    電訪時，表示放假時會至抗告人住處，一月個2 次左右，希
    望監護權歸由抗告人等語（見原審卷第66頁反面）。本院審
    酌甲○○已年滿17歲，其意願應予以尊重，其經濟能力可自
    立，無須抗告人負擔，且抗告人及原法院所選任之高雄市政
    府社會局局長，對於甲○○希望權利義務之行使或負擔由抗
    告人擔任之意願，均表同意（見本院卷第34頁），是本院認
    甲○○權利義務之行使負擔，由抗告人任之為宜。
  (二)就未成年子女朱秀君、朱綺夢權利義務行使或負擔部分，經
    查：
    1.朱秀君86年8月18日出生（見原審卷第8頁），現年滿13歲
      ，表示希望與抗告人同住（見本院卷第34頁反面），朱綺
      夢97年9月5日出生（見原審卷第8頁），現年僅2歲。
    2.原法院囑託高雄市政府社會局兒童福利服務中心對抗告人
      及未成年子女進行訪視，其評估與建議略謂：「…8.綜上
      所述，原告（即抗告人）經濟能力不佳，每月收入目前不
      穩定，每月房租加水電新臺幣（下同）6,000 元，經濟能
      力入不敷出，需跟朋友借錢過生活。原告家庭支持系統闕
      乏，其親職照顧能力不足，自我情緒無法控制，需做強制
      親職教育課程輔導。原告與子女間情感依附關係顯見薄弱
      ，原告更有待自我情緒控制管理。但就現階段而言，原告
      生活環境空間和工作不穩定，並不適合照顧4 名被監護人
      。原告是否會對4 名被監護人出現有心擔任監護人，但實
      際生活困難，而出現有心無力的困境，則有待再評估。整
      體評估，原告目前暫沒有負起照顧被監護人的條件…」等
      語，有高雄市政府社會局兒童服務中心98年11月27日高市
      兒福輔字第0000000000號函附其委託辦理兒童少年監護案
      件訪視調查報告附卷可稽（見原審卷第65至68 頁）。
    3.朱綺夢經血緣鑑定後，其生父並非本件原審被告朱清榮（
      見原審卷第12、13頁）。朱綺夢曾於98年1 月20日因抗告
      人未支付褓母費，遭褓母扣留，經社會局會同警察帶回交
      抗告人照顧，復於98年6月1日經醫院通報，朱綺夢遭其生
      父即抗告人前同居人毆打，有98年1月20日、98年6月1 日
      家庭暴力與兒童少年保護事件通報表（見本院卷第39至41
      頁）。
    4.抗告人現獨自承租單人房，房間內空間狹小，並不適合養
      育子女，抗告人雖表示考慮搬離另行租屋，惟居住之穩定
      度仍有待評估，有社工人員評估報告及照片4 幀（見本院
      卷第51至54頁）。且抗告人本身復有麻醉藥品管理條例及
      詐欺等前科（見本院卷第72至79頁）。
    5.綜上，本院參考前揭訪視報告、家庭暴力與兒童少年保護
      事件通報表、社工人員評估報告、抗告人居住環境、前科
      ，並參酌抗告人之年齡、職業、品行、健康情形、經濟能
      力及生活狀況、未成年子女年齡等情況，認抗告人本身缺
      乏教養照護未成年子女朱綺夢之能力，且無法提供未成年
      人朱秀君、朱綺夢妥適之成長環境，又抗告人之親屬支持
      系統、經濟能力、身心健康等方面有待加強，而寄養家庭
      具有輔導未成年子女之專業知能，能為未成年子女建立一
      安全穩定之生活成長環境等情，基於未成年人朱秀君、朱
      綺夢之最佳利益考量，本院認關於朱秀君、朱綺夢權利義
      務之行使或負擔，均不應由抗告人任之。
  (四)雖抗告人主張：其現擔任清潔工並在營造廠兼職，每月有3
    、4 萬元收入，表示考慮搬離另行租屋云云，惟查：抗告人
    並未舉證證明其每月確有3、4萬元收入，且其工作之穩定性
    亦顯有不足，其復於98年7 月15日簽署委託書，同意支付朱
    綺夢每月寄養費用5,000元，有委託書可按（見本院卷65 頁
    ），以抗告人之經濟能力，扣除其日常生活開銷費用，並無
    證據證明足夠負擔未成年子女朱秀君、朱綺夢之生活所需費
    用，則其請求未成年子女朱秀君權利義務之行使或負擔，改
    由抗告人任之，不應准許。
  (五)抗告人又主張：朱綺夢權利義務之行使或負擔，若由高雄市
    政府社會局局長擔任，社會局會將其出養，伊不同意等語。
    惟按「子女被收養時，應得其父母之同意。但有下列各款情
    形之一者，不在此限：一、父母之一方或雙方對子女未盡保
    護教養義務或有其他顯然不利子女之情事而拒絕同意。二、
    父母之一方或雙方事實上不能為意思表示」、「收養應以書
    面為之，並向法院聲請認可」，民法第1076條之1第1項、第
    1079條第1 項分別定有明文，準此，並非擁有監護權者即可
    單獨自行決定出養與否，朱綺夢有無出養必要，應否出養，
    須由承辦收養之法院依法綜合各情而為認可與否之裁定，屬
    另一問題，並非本院酌定子女監護權時所得加以審酌。
四、綜上，本院認未成年子女甲○○之權利義務之行使或負擔，
    由抗告人任之，較符合未成年之子女之最佳利益，從而，原
    判決裁判未成年子女甲○○之權利義務行使或負擔，由高雄
    市政府社會局局長任之部分，尚有未洽，抗告意旨指摘原判
    決此部分不當，求予廢棄，為有理由，應予准許。另抗告意
    旨求予廢棄原判決判命未成年之子女朱秀君、朱綺夢權利義
    務之行使或負擔由抗告人任之部分，為無理由，不應准許。
    從而，原判決裁判未成年子女朱秀君、朱綺夢之權利義務行
    使或負擔，由高雄市政府社會局局長任之部分，於法並無不
    當，抗告意旨指摘原判決此部分不當，求予廢棄，為無理由
    ，應予駁回。
五、本件抗告為一部有理由，一部無理由，爰裁定如主文。
中    華    民    國    99    年    9     月    30    日
                      民事第三庭
                        審判長法  官  張劍男
                              法  官  翁昭蓉
                              法  官  陳靜芬
正本係照原本作成。
本裁定除以適用法規顯有錯誤為理由外，不得再抗告。如提起再
抗告，應於收受後10日內委任律師為代理人向本院提出再抗告狀
。並繳納再抗告費新台幣１千元。
中    華    民    國    99    年    10    月    4     日
                              書記官  應瑞霞

司法院資訊處製作；財團法人民間司法改革基金會備份。
